臺灣高等法院臺中分院刑事裁定　　　　100年度聲再字第204號
再審聲請人
即受判決人　施博議
上列聲請人因傷害等案件，對於本院100年度上更(一)字第31號中
華民國100年5月17日確定判決（原審案號：臺灣彰化地方法院96
年度重訴字第22號；起訴案號：臺灣彰化地方法院檢察署96年度
偵字第9801、9804號），聲請再審，本院裁定如下：
    主  文
再審之聲請駁回。
    理  由
一、按聲請再審之客體，限於實體之確定判決；倘屬程序上之判
    決，因不具實體之確定力，縱經判決確定，仍不得作為聲請
    再審之客體；而得否作為聲請再審之客體，又屬首應調查、
    審認之事項，必也於聲請再審之確定判決，得作為聲請再審
    客體之條件下，始可進而為其他程序及實體上審查，最高法
    院88年度台抗字第444號、89年度台抗字第40號裁定意旨可
    資參照。查本件再審聲請人施博議（下稱聲請人）因傷害等
    案件，為臺灣彰化地方法院實體判決有罪後，檢察官及聲請
    人均不服而上訴本院，由本院以100年度上更(一)字第31號將
    原判決撤銷，仍為實體有罪之判決，嗣檢察官及聲請人皆不
    服再向最高法院提起上訴，最高法院則於民國100年8月18日
    以100年度台上字第4548號以檢察官之上訴違背法律上之程
    式、聲請人之上訴為不合法，俱從程序上駁回上訴確定在案
    ，此有前開各該判決書影本及臺灣高等法院被告前案紀錄表
    在卷可稽，是聲請人本件聲請再審之對象，應為本院100年
    度上更(一)字第31號實體確定判決，合先敘明。
二、聲請意旨略以：原確定判決認聲請人與楊童粟有共同傷害
    人之犯意聯絡，無非係以被害人林榮鴻之妻即證人曹秀環於
    96年11月12日在偵查中所為：「（黃啟銓、楊童粟問完後是
    否直接進入檳榔攤？）楊童粟要問我兩次，我先生在不在時
    ，黃啟銓、楊童粟有回頭往外看，這時我看到兩輛車子開到
    檳榔攤，然後下來3個人，黃啟銓、楊童粟有對下來的3個人
    使眼色，暗示我先生有在檳榔攤內」之證詞作為證據。惟證
    人曹秀環為被害人之妻，其夫因被害而死亡，其所為之證詞
    自當偏頗；又楊童粟進屋殺害林榮鴻之前，見檳榔攤前又有
    1輛車子前來，往該車子回頭看，實為常情，因楊童粟獨自
    1人進屋找林榮鴻報復，其擔心林榮鴻是否有同夥之友人前
    來支援故而回頭看，自難據此認定楊童粟與該另1輛車子之
    人即有殺人或傷害身體之犯意聯絡，詎原審法院未詳加查明
    證人曹秀環上開所述是否與事實相符即遽予採信，其證據調
    查之內容顯然尚未明瞭，而與未經調查無異。聲請人於原
    審法院審理中，已提出與被害人家屬曹秀環達成和解之調解
    委員會調解書，則聲請人既係觸犯刑法第277條第1項罪責，
    依同法第287條規定須告訴乃論，被害人家屬既於調解書內
    同意對聲請人不再追究民刑事責任，亦即願撤回告訴，依刑
    事訴訟法第303條第3項規定，原審法院自應諭知不受理判決
    ，惟原確定判決卻仍認聲請人有罪並判處有期徒刑1年10月
    ，顯有違誤。「黑秋檳榔攤」係經營檳榔、冷飲之生意場
    所，衡諸常情，凡喜好吃檳榔人士或購買飲料之人皆可能赴
    該檳榔攤消費，惟原審法院並未查明聲請人與陳建銘至黑秋
    檳榔攤之動機及目的為何？亦未查明聲請人是否曾經至該檳
    榔攤購買檳榔、香煙或飲料？是否係常客或係首次購買？尤
    未查明聲請人與楊童粟有無傷害人之犯意聯絡？以及聲請人
    至該檳榔攤門口，是否恰巧林榮鴻被追殺跑至檳榔攤門口等
    情事。聲請人堅決否認認識楊童粟、黃啟銓，楊童粟、黃
    啟銓於96年10月27日偵訊中亦皆陳稱不認識聲請人；且96年
    11月6日偵查中檢察官詢問楊童粟：「尤文斌、施博議、陳
    建銘跟你們2人是何關係？」楊童粟答：「沒有關係……我
    不認識」，檢察官再問：「既然不認識，為何尤文斌、施博
    議、陳建銘當時會跟你們一起在場？而且還幫你阻擋死者去
    路？」楊童粟答：「我也不知道，可能是他們運氣不好，恰
    好碰上這件事。」可見聲請人不論與楊童粟或黃啟銓均互不
    認識，斷無可能於事前有何犯意之聯絡，原確定判決未詳加
    斟酌本項證據，遽認聲請人與渠等間有共同傷害人之犯意聯
    絡，其推論顯有缺陷。綜上，聲請人因發現前開各項確實之
    新證據，足認聲請人應受無罪、免訴、免刑或輕於原判決所
    認罪名之判決，爰依法聲請再審云云。
三、按有罪之判決確定後，為受判決人之利益聲請再審，必其聲
    請之理由合於刑事訴訟法第420條第1項各款所定情形之一，
    即(一)原判決所憑之證物已證明其為偽造或變造者。(二)原判決
    所憑之證言、鑑定或通譯已證明其為虛偽者。(三)受有罪判決
    之人，已證明其係被誣告者。(四)原判決所憑之通常法院或特
    別法院之裁判已經確定裁判變更者。(五)參與原判決或前審判
    決或判決前所行調查之法官，或參與偵查或起訴之檢察官，
    因該案件犯職務上之罪已經證明者，或因該案件違法失職已
    受懲戒處分，足以影響原判決者。(六)因發現確實之新證據，
    足認受有罪判決之人應受無罪、免訴、免刑或輕於原判決所
    認罪名之判決者，始准許之。又聲請再審應以再審書狀，敘
    述理由，附具原判決之繕本及證據，提出於管轄法院為之，
    刑事訴訟法第429條定有明文，所稱「敘述理由」，係指具
    體表明符合同法所規定之再審理由而言，如所述事由，顯與
    各該條款規定之情形不相適合時，應認為其聲請再審之程序
    違背規定（最高法院100年度台抗字第184號裁定意旨參照）
    。又再審係對確定判決之事實錯誤而為之救濟方法，至於適
    用法律問題則不與焉（最高法院43年台抗字第60號判例參照
    ），詳言之，對於有罪確定判決之救濟程序，依刑事訴訟法
    規定，有再審及非常上訴二種，前者係為原確定判決認定事
    實錯誤而設立之救濟程序，與後者係為糾正原確定判決違背
    法令者有別，是倘所指摘者，係關於原確定判決適用法律不
    當之情形，核屬非常上訴之範疇，並非聲請再審所得救濟；
    此外，刑事訴訟法第420條第1項第6款規定：有罪之判決確
    定後，因發見確實之新證據，足認受有罪判決之人應受「無
    罪、免訴、免刑或輕於原判決所認罪名之判決者」，為受判
    決人之利益，得聲請再審。此一規定並無足認受有罪判決之
    人應受「不受理之判決者」，亦得聲請再審之明文。是告訴
    乃論之罪，於處刑判決確定後，如發見未經合法告訴，法院
    有不應受理而受理之情形者，乃係原判決違背法令，得依非
    常上訴程序救濟，與再審無涉（司法院院字第1871號解釋、
    最高法院99年度台抗字第53號裁定意旨參照）。次按刑事訴
    訟法第420條第1項第6款規定所謂「發現確實新證據」，係
    指該證據於事實審法院判決前已經存在，為法院、當事人所
    不知，不及調查斟酌，至其後始行發見，且就證據本身形式
    上觀察，固不以絕對不須經過調查程序為條件，但必須顯然
    可認為足以動搖原有罪確定判決，而為受判決人無罪、免訴
    、免刑或輕於原判決所認罪名之判決者為限。故受理聲請再
    審之最後事實審法院，應就聲請再審理由之所謂「新證據」
    ，是否具備事實審判決前已經存在，為法院、當事人所不知
    ，事後方行發見之「嶄新性」，及顯然可認足以動搖原有罪
    確定判決，應為無罪、免訴、免刑或輕於原判決罪名之「顯
    然性」二要件，加以審查，為判斷應否准予開始再審之準據
    （最高法院85年度台抗字第308號、93年度台抗字第98號判
    決意旨參照）。又上開證據固非以絕對不須經過調查程序為
    條件，但必須可認為確實足以動搖原確定判決，而為受判決
    人有利之判決者為限；倘受判決人因對有利之主張為原審所
    不採，事後提出證據，以圖證明其於原審所為有利之主張為
    真實，據以聲請再審，該項證據既非判決後所發見，自難據
    以聲請再審（最高法院92年度台抗字第295號判決意旨參照
    ）。
四、本院查：
  (一)本件聲請人前揭聲請意旨部分固以發現確實之新證據
    為由聲請再審，惟其隨狀所附證物僅有提出本院100年度上
    更(一)字第31號及最高法院100年度台上字第4548號判決書影
    本各1份，並未附具何項具體證據；且觀諸聲請人此部分意
    旨內容大意徒謂以：證人曹秀環為被害人之妻，其夫因被
    害而死亡，其所為之證詞自當偏頗；又楊童粟進屋殺害林榮
    鴻之前，見檳榔攤前又有1輛車子前來，往該車子回頭看，
    實為常情，因楊童粟獨自1人進屋找林榮鴻報復，其擔心林
    榮鴻是否有同夥之友人前來支援故而回頭看，自難據此認定
    楊童粟與該另1輛車子之人即有殺人或傷害身體之犯意聯絡
    ；聲請人於原審法院審理中，已提出與被害人家屬曹秀環
    達成和解之調解委員會調解書，依法自應諭知不受理判決；
    原審法院並未查明聲請人與陳建銘至黑秋檳榔攤之動機及
    目的為何？亦未查明聲請人是否曾經至該檳榔攤購買檳榔、
    香煙或飲料？是否係常客或係首次購買？尤未查明聲請人與
    楊童粟有無傷害人之犯意聯絡？以及聲請人至該檳榔攤門口
    ，是否恰巧林榮鴻被追殺跑至檳榔攤門口等情事云云，據此
    指摘原確定判決有應於審判期日調查之證據而未予調查或雖
    已調查但未調查詳盡而與證據未經調查無異、本案業經告訴
    人撤回告訴原確定判決自應改判公訴不受理卻仍為實體有罪
    判決等之違法。然查聲請人此部分意旨所為各項主張，僅在
    指摘原確定判決有違背法令諸情形，揆之上開前段說明，本
    應循非常上訴程序救濟，而與再審無涉，聲請人據此提起再
    審，自為法所不許，是其此部分所為聲請之程序顯屬違背規
    定。
  (二)本件原確定判決認定聲請人確有與陳建銘、黃啟銓、尤文斌
    、楊童粟等人基於教訓及共同傷害林榮鴻之犯意聯絡，分乘
    2輛自用小客車前往林榮鴻所在之「黑秋檳榔攤」，但聲請
    人等尚未進入該檳榔攤時，楊童粟超出原本共同謀議之傷害
    犯意，單獨萌生殺人之故意，持藏置於其左手袖內之武士刀
    砍向林榮鴻頭部、背部，嗣聲請人等或進入檳榔攤內，或在
    檳榔攤外之玻璃門外，以擋住檳榔攤前後去路而阻止林榮鴻
    逃走之方式，再由楊童粟持刀揮砍林榮鴻非屬致命部位之手
    、腳等處，使之受有左前臂及左、右大腿多處刀傷之犯罪事
    實，因而撤銷第一審關於聲請人部分之判決，就檢察官起訴
    之共同殺人犯罪事實，變更檢察官所引應適用之法條，依想
    像競合犯從一重改判論處聲請人共同傷害人之身體罪刑，乃
    係以證人柯振中、張宗議、曹秀環在第一審之證言，卷附第
    一審勘驗「黑秋檳榔攤」監視錄影光碟筆錄、中山醫學大學
    附設醫院病理科鑑定報告書、第一審檢察署檢驗報告書，及
    其餘案內所有證據為其論據，且業於原確定判決理由欄貳之
    二之(一)至(七)中詳為載明其認為聲請人如何共同參與該犯行與
    對聲請人所辯不予採信之理由（見原確定判決第6至16頁）
    ，嗣經檢察官及聲請人上訴最高法院，亦業由最高法院以原
    確定判決所為採證認事之職權行使，難謂有違反證據法則、
    判決不備理由，或應於審判期日調查之證據而未予調查之情
    形，以檢察官之上訴違背法律上之程式、聲請人之上訴為不
    合法，俱從程序上駁回上訴確定在案。聲請人前揭聲請意旨
    部分雖以楊童粟於96年10月27日、同年11月6日及黃啟銓
    於96年10月27日分別在偵訊中所為之部分證述內容資為其所
    謂發現之新證據，主張其與楊童粟或黃啟銓均互不認識，斷
    無可能於事前有何犯意之聯絡，原確定判決遽認其與渠等間
    有共同傷害人之犯意聯絡，推論顯有缺陷云云。惟楊童粟、
    黃啟銓上開於偵查中所為之陳述，於原審法院審理該案件當
    時，均係已存於卷內之證據，自非屬當事人及法院所不知、
    不及調查斟酌，至其後始行發現而具備嶄新性之「新證據」
    ；況聲請人此部分主張，無非徒就楊童粟、黃啟銓上開於偵
    查中所為之陳述之證明力再事爭辯，片面為個人意見之取捨
    ，係就原確定判決採證認事之職權行使，任意指摘，依前開
    後段說明，核與刑事訴訟法第420條第1項第6款所規定發現
    「顯然可認為足以動搖原有罪確定判決」確實新證據之再審
    要件不合，自無再審之理由。
  (三)綜上所述，本件聲請人聲請再審之理由，或係違背再審程序
    規定，或與聲請再審要件不符，其據以聲請再審，核屬一部
    不合法，一部為無理由，均應予駁回。
據上論斷，應依刑事訴訟法第433條、第434條第1項，裁定如主
文。
中    華    民    國   100    年    9     月    30    日
            刑事第九庭    審判長法  官  江  德  千
                                法  官  陳  得  利
                                法  官  陳  宏  卿
以上正本證明與原本無異。
不得抗告。
                                書記官  林  振  甫
中    華    民    國   100    年    9     月    30    日